---
header-includes:
- \usepackage{longtable}
- \usepackage[utf8]{inputenc}
- \usepackage[spanish]{babel}\decimalpoint
- \setlength{\parindent}{1.25cm}
- \usepackage{amsmath}
- \usepackage{xcolor}
- \usepackage{cancel}
- \usepackage{array}
- \usepackage{float}
- \usepackage{multirow}
output:
  pdf_document: 
    number_sections: yes
fontsize: 12pt
papersize: letter
geometry: margin = 1in
language: "es"
editor_options: 
  markdown: 
    wrap: 72
---

```{r setup, include=FALSE}
knitr::opts_chunk$set(echo = F, fig.align = "center",
                      fig.height = 3.2, fig.pos = "H")
library(kableExtra)
library(knitr)
library(tidyverse)
library(magrittr)
library(latex2exp)
library(ggfortify)
library(survival)
library(survminer)
library(gridExtra)
library(ggcorrplot)
```

```{=tex}
\input{titlepage}
\thispagestyle{empty}
\tableofcontents
\newpage
\thispagestyle{empty}
\listoffigures
\newpage
```

```{=tex}
\pagestyle{myheadings}
\setcounter{page}{4}
```

<!-- Simon proofs -->

\section{Ejercicio 1}

\subsection{Literal a: Prueba}

Sea $T$ una variable aleatoria continua con f.d.p $f(t;\theta)$ y soporte en $\mathbb{R}^+$, cuya vida media está dada por $E(T)$.

Por definición de valor esperado se sigue que:

\begin{equation*}
\begin{split}
E(T) &= \int_0^\infty tf(t;\theta)dt = \int_0^\infty\int_0^tf(t;\theta)dxdt \\
     &= \int_0^\infty\int_x^\infty f(t;\theta)dtdx \ (\ast)
\end{split}
\end{equation*}

Observe que $1 = \int_0^\infty f(t;\theta)dt = \int_0^xf(t;\theta)dt+\int_x^\infty f(t;\theta)dt$, es decir, $\int_x^\infty f(t;\theta)=1-F(t;\theta)$, con $F(x;\theta)$ la f.d.a de $T$ evaluada en $x$.

Luego, reemplazando en $(\ast)$ se sigue que:

\begin{equation*}
\int_0^\infty\int_x^\infty f(t;\theta)dtdx = \int_0^\infty[1-F(x;\theta)]dx=\int_0^\infty[1-F(t;\theta)]dt
\end{equation*}

Por lo tanto, si $T$ es una variable aleatoria continua con f.d.p $f(t;\theta)$ y soporte en $\mathbb{R}^+$.

$$E(T) = \int_0^\infty tf(t;\theta)dt=\int_0^\infty[1-F(t;\theta)]dt$$.

<!-- Santiago Simulation -->
\subsection{Literal b: Simulación}

Sea $T \sim Weibull(\eta = 7.2393, \beta=12.3559)$ procedemos a simular 200 valores usando rweibull del software estadístico R fijando una **semilla = 3141592** que nos permita replicabilidad. 



```{r, echo=FALSE, include=FALSE}
set.seed(3141592)
t <- rweibull(200, shape=7.2393, scale=12.3559)
model <- survreg(Surv(t)~1, dist="weibull")
model
```


```{r, echo = FALSE, warning=FALSE}
ggplot(data.frame(t), aes(x=t)) +
  geom_histogram(aes(y=..density..), bins=30) +
  geom_density(col = "black")+
  ggtitle("Valores Simulados de una Distribución Weibull")+
  xlab("Tiempo")+
  ylab("Frecuencia")
```

Calculamos las estimaciones de máxima verosimilud para $\eta$ y $\beta$ usando la función **survreg** del paquete **survival** de R. Teniendo en cuenta la siguiente parametrización: 

- $survreg's \ scale = 1/\eta$

- $survreg’s \ intercept = log( \beta )$ 

```{r}
sur_shape <- log(12.3559)
sur_scale <- 1/7.2393
shape_sim <- model$coefficients
scale_sim <- model$scale


col1 <- c(2.508188, scale_sim)
col2 <- c(sur_shape, sur_scale)

table <- data.frame(col1, col2)

kable(table, longtable = T, booktabs = T, align = "c",
      col.names = c("survreg", "Reales"),
      caption = "Parametros estimados con survreg vs Parametros Reales ",
      linesep = "")

```

Se observa que las estimaciones para $\eta$ y $\beta$ usando la función **survreg** son relativamente buenas y precisas, teniendo en cuenta la pequeña cantidad de datos simulados. 

Ahora procederemos a calcular $E(T)$

$$E(T) = \int_0^\infty tf(t;\theta)dt=\int_0^\infty[1-F(t;\theta)]dt$$.

Para ello necesitamos calcular la anterior integral usando la función **integrate** del paquete **stats** en R 

```{r, echo=FALSE, include=FALSE}
f<-function(t){exp(-(t/12.3559)^7.2393) }
integrate(f, 0, Inf)
```


```{r}
int <- integrate(f, 0, Inf)
mean_t <- mean(t)
table <- data.frame(mean_t, int$value)

kable(table, longtable = T, booktabs = T, align = "c",
      col.names = c("Promedio Aritmetico Datos Simulados", "E[T]"),
      caption = "Promedio Aritmetico vs E[T]",
      linesep = "")
```

Comparando el promedio aritmético de los datos simulados y $E(T)$ usando **integrate** con un error absoluto  de **0.0006**. Se puede apreciar y como era de esperarse esa aproximación tan cercana con el promedio aritmético de los datos simulados. 


\section{Ejercicio 2}

\subsection{Literal a: Prueba Densidad}

Veamos que:

$$
f(t;\theta,\gamma) = \begin{cases} \frac{1}{\theta}e^{-[\frac{t-\gamma}{\theta}]}, \ t\geq\gamma\\
0, \ t<\gamma\end{cases}
$$

Es una densidad de probabilidad.

i) Note que para $\theta>0$ y $\gamma \in \mathbb{R}$ se tiene que $\frac{1}{\theta}>0$ y $exp\left[-\frac{t-\gamma}{\theta}\right]>0$, luego $\frac{1}{\theta} exp\left[-\frac{t-\gamma}{\theta}\right]=f(t;\theta,\gamma)>0$.

Así se verifica que $f(t;\theta,\gamma)>0$ en particular para $t\geq\gamma$ y para $t<0$, $f(t;\theta,\gamma)\equiv 0$ por lo que $\forall \ t \in \mathbb{R} \ f(t;\theta,\gamma)$ es no negativa.

ii) Veamos que $f(t;\theta,\gamma)$ está normalizada en el conjunto de los reales:

$$
\int_\mathbb{R} f(t;\theta,\gamma)dt=\int_\gamma^\infty f(t;\theta,\gamma)dt=\int_\gamma^\infty \frac{1}{\theta}e^{-\frac{t-\gamma}{\theta}}dt \ (**)
$$

Sea $z=\frac{t-\gamma}{\theta}$, esta sustitución convierte a $(**)$ en:

\begin{equation*}
\int_0^\infty \frac{1}{\theta} e^{-\frac{z}{\theta}}dz=-e^{\frac{z}{\theta}}|_0^\infty=\cancelto{0}{[\lim_{t\to\infty} -e^{-\frac{z}{\theta}}]}+\cancelto{0}{e^{\frac{z}{\theta}}|_{z=0}}=1
\end{equation*}

Así, como $f(t;\theta,\gamma)\geq0 \ \forall \ t \in \mathbb{R}$ y $\int_{\mathbb{R}}f(t;\theta,\gamma)dt=1$, se puede concluír que $f(t;\theta,\gamma)$ es en efecto una densidad de probabilidad.

**Nota:** Se extendió la función a la recta real, pero bastaba con verificar que $f(t;\theta,\gamma)>0 \ \forall t \ \in \ S_T$ y $\int_{S_T}f(t;\theta,\gamma)dt=1$

Donde $S_T$ es el soporte de $T$ y está dado por:

$$
S_T = \{t \in \mathbb{R}\ | \ t\geq\gamma\}
$$
\subsection{Literal b: Prueba vida media}

Sea $X=T-\gamma$ con $\gamma \in \mathbb{R}$. Luego, $X \sim exp(\theta)$ pues $f(x;\theta) = \frac{1}{\theta} e^{-\frac{x}{\theta}}$ para $x\geq0$.

Así $E(X) = E(T-\gamma) = E(T)-\gamma = \theta$, por tanto $E(T) = \theta+\gamma$.

Por lo tanto, la vida media de $T$ está dada por $E(T) = \theta+\gamma$.

<!-- Juanjo y Gaviria -->

\section{Ejercicio 3}

Se tiene a disposición las observaciones de 418 pacientes relativos a 
la cirrosis biliar primaria. Estos datos provienen del ensayo de May
Clinic sobre la enfermedad (PBC, por sus siglas en inglés) del hígado
realizado entre 1974 y 1984. A cada paciente se le midieron 17
covariables relacionadas a diversas condiciones médicas. A continuación
se presentan las primeras 5 variables de la base de datos.

```{r Datos-PBC, warning=F}
pbc <- read.table("PBC.txt", 
                  col.names = c("ID", "Time", "Status", "Drug", 
                                "Age", "Sex", "Ascites", "Hepatomegaly",
                                "Spiders", "Edema", "Serum_bilirubin",
                                "Serum_cholesterol", "Albumin",
                                "Urine_copper", "Alkaline_phosphatase",
                                "SGOT", "Triglicerides", "Platelets",
                                "Prothrombin_time","Histologic_stage"))
pbc[pbc == "."] <- NA
pbc <- pbc %>% 
  mutate(Drug = as.factor(Drug),
         Sex = as.factor(Sex),
         Ascites = as.factor(Ascites),
         Hepatomegaly = as.factor(Hepatomegaly),
         Spiders = as.factor(Spiders),
         Edema = as.factor(Edema),
         Serum_cholesterol = as.numeric(Serum_cholesterol),
         Urine_copper = as.numeric(Urine_copper),
         Alkaline_phosphatase = as.numeric(Alkaline_phosphatase),
         SGOT = as.numeric(SGOT),
         Triglicerides = as.numeric(Triglicerides),
         Platelets = as.numeric(Platelets),
         Prothrombin_time = as.numeric(Prothrombin_time),
         Histologic_stage = as.factor(Histologic_stage),
         Status = if_else(Status < 2, 0, 1)) %>% 
  select(-ID) %>% 
  drop_na()

kable(head(pbc[1:5]), longtable = T, booktabs = T, align = "c",
      caption = "Datos sobre cirrosis biliar primaria",
      linesep = "")
```

Al revisar de forma exahustiva la base de datos en cuestión, se encontró
que algunas de las covariables implicadas contienen datos faltantes en
diferentes proporciones. El caso más grave se evidencia en la variable
"Triglicerides", donde 136 de las 418 observaciones son NA's.

Sin embargo, al tratarse de un conjunto de datos relacionado a un
problema sanitario, no es recomendable intentar utilizar métodos de
imputación en cualquiera de sus formas, puesto que en determinado
momento se puede atribuir un diagnóstico o caracterización errado a un
paciente. Esta última consideración puede desembocar en graves
conclusiones como falsos positivos o aún peor, falsos negativos, por lo
cual, se decide por utilizar la base de datos tal y como se presentó
anteriormente para hacer el desarrollo inferencial posterior. 

\newpage
\subsection{Análisis descriptivo}

Antes de iniciar el proceso de modelación se realiza un análisis
descriptivo de los datos con el propósito de encontrar aquellas
variables que, aparentemente, mejor ayuden a explicar el tiempo de 
falla de los individuos en cuestión.

Inicialmente se realiza un histograma del tiempo de falla para tener 
una idea inicial de la forma distribucional de la variable de interés

```{r hist-time, fig.cap="Distribución del tiempo de falla", warning=F}
ggplot(pbc, aes(Time)) +
  geom_histogram(bins = nclass.Sturges(pbc$Time),
                 col = "black", fill = "cyan") +
  labs(title ="Histograma del tiempo de falla",
       x = "Time", y = "Frecuencia") +
  theme_minimal() +
  theme(plot.title = element_text(hjust = 0.5))
```

Se aprecia cierto nivel de asimetría positiva lo cual sugiere que una
distribución como la Weibull se podría ajustar bien al tiempo de falla.

Se decide hacer un pequeño análisis de correlación entre las covariables
numéricas para tener un panorama incial respecto a las que mejor podrían
explicar el tiempo de falla y evitar posibles problemas de
multicolinealidad.

```{r corr-mat, fig.height=7, fig.width=7, fig.cap="Correlación entre variables numéricas"}
corr_mat <- pbc %>% 
  select(Time, Age, Serum_bilirubin, Serum_cholesterol, Albumin,
         Urine_copper, Alkaline_phosphatase, SGOT, Triglicerides, 
         Platelets, Prothrombin_time) %>% 
  cor()

ggcorrplot(corr_mat, colors = c("red", "white", "blue"),
           show.diag = T, lab = T, lab_size = 3, type = "upper")
```

* En general, las variables tienen poca correlación lineal con el tiempo
de supervivencia, sin embargo esto no implica que no tengan ningún tipo
de relación con la respuesta, tal vez existe asociación de otro tipo
(cuadrática, logarítmica, exponencial, entre otras).    
* La poca correlación entre covariables numéricas es algo positivo pues
indica que es poco probable que existan problemas de multicolinealidad.

```{r cat-variables, fig.cap="Análisis de variables categoricas", fig.height=7, fig.width=7}
bp1 <- ggplot(pbc, aes(Drug, Time)) +
  geom_boxplot(aes(fill = Drug)) +
  theme_minimal() 

bp2 <- ggplot(pbc, aes(Sex, Time)) +
  geom_boxplot(aes(fill = Sex)) +
  theme_minimal()

bp3 <- ggplot(pbc, aes(Ascites, Time)) +
  geom_boxplot(aes(fill = Ascites)) +
  theme_minimal()

bp4 <- ggplot(pbc, aes(Hepatomegaly, Time)) +
  geom_boxplot(aes(fill = Hepatomegaly)) +
  theme_minimal()

bp5 <- ggplot(pbc, aes(Spiders, Time)) +
  geom_boxplot(aes(fill = Spiders)) +
  theme_minimal()

bp6 <- ggplot(pbc, aes(Edema, Time)) +
  geom_boxplot(aes(fill = Edema)) +
  theme_minimal()

bp7 <- ggplot(pbc, aes(Histologic_stage, Time)) +
  geom_boxplot(aes(fill = Histologic_stage)) +
  labs(x = "Histologic stage", fill = "Histologic stage") +
  theme_minimal()

ggpubr::ggarrange(bp1, bp2, bp3, bp4,bp5, bp6, bp7,
                  nrow = 4, ncol = 2)
```

Del conjunto anterior de gráficos, se puede notar que, no existe una
diferencia marcada en el tiempo de supervivencia de los pacientes en 
los diferentes niveles de la covariable "Drug", lo cuál podría dar un
indicio de que el medicamento suminstrado (D-penicillamine) podría no
ser significativo para explicar el tiempo de supervivencia. Esta
observación se puede extender de manera similar a la covariable "Sex"
(Masculino o Femenino). Por otro lado, considerando los regresores
"Hepatomegaly" y "Spiders" (ambas condiciones médicas), se puede
observar que aunque las cajas se desplazan de forma relativa, en ambos
casos esta relación respecto al tiempo de supervivecia podría no ser
significativa para los modelos a construír. Para los tiempos de
supervivencia relacionados a los pacientes con edema, se puede notar
que, en el nivel de esta covariable que da cuenta de los pacientes que
padecen de la condición a pesar de haber sido tratados, se encuentran
una cantidad de tiempos de supervivencia atípicos y de esta forma, se
permite ver una relación marcada de este regresor con la respuesta de
interés. Para los demás regresores en el conjunto de datos "Ascites" e
"Histologic Stage" (ambas condiciones médicas igualmente) también se
puede concluir una relación destacable con la variable respuesta, lo
que permite intuir significancia de las mismas para el modelo de
regresión. 

\subsection{Ajuste de un modelo Weibull}

Luego de realizar el análisis descriptivo, se ajusta un modelo Weibull
paramétrico con todas las covariables y mediante el método backward se
van eliminando secuencialmente aquellas que no sean significativas para
explicar el tiempo de falla. El proceso de selección de variables se
ilustra en la siguiente tabla:

```{r}
wei_full <- survreg(Surv(Time, Status) ~ ., data = pbc)

formulagen <- function(cov){
  nombres <- names(pbc[,-(1:3)])
  ind <- which(!is.na(match(nombres,cov)))
  paste0("Surv(Time,Status) ~ ",paste(nombres[-ind], collapse = " + ")) %>%
    as.formula()
}
wei2 <- survreg(formulagen("Spiders"), data = pbc)
wei3 <- survreg(formulagen(c("Spiders", "Triglicerides")),
                data = pbc)
wei4 <- survreg(formulagen(c("Spiders", "Triglicerides", 
                             "Alkaline_phosphatase")),
                data = pbc)
wei5 <- survreg(formulagen(c("Spiders", "Triglicerides", 
                             "Alkaline_phosphatase", "Ascites")),
                data = pbc)
wei6 <- survreg(formulagen(c("Spiders", "Triglicerides", 
                             "Alkaline_phosphatase", "Ascites",
                             "Hepatomegaly")),
                data = pbc)
wei7 <- survreg(formulagen(c("Spiders", "Triglicerides", 
                             "Alkaline_phosphatase", "Ascites",
                             "Hepatomegaly", "Platelets")),
                data = pbc)
wei8 <- survreg(formulagen(c("Spiders", "Triglicerides", 
                             "Alkaline_phosphatase", "Ascites",
                             "Hepatomegaly", "Platelets", "Sex")),
                data = pbc)
wei9 <- survreg(formulagen(c("Spiders", "Triglicerides", 
                             "Alkaline_phosphatase", "Ascites",
                             "Hepatomegaly", "Platelets", "Sex",
                             "Serum_cholesterol")),
                data = pbc)
wei10 <- survreg(formulagen(c("Spiders", "Triglicerides", 
                             "Alkaline_phosphatase", "Ascites",
                             "Hepatomegaly", "Platelets", "Sex",
                             "Serum_cholesterol", "Histologic_stage")),
                data = pbc)

covs_out <- c("Spiders", "Triglicerides", "Alkaline phosphatase",
              "Ascites", "Hepatomegaly", "Platelets", "Sex",
              "Serum cholesterol")
pvalues <- c(0.9672, 0.9491, 0.8138, 0.83, 0.7488, 0.5281, 0.3072, 0.2008)
resumen_dep <- data.frame(Iteracion = 1:8,
                          Covariable = covs_out,
                          ValorP = pvalues)
kable(resumen_dep, longtable = T, booktabs = T, align = "c",
      col.names = c("Iteración", "Covariable eliminada", "Valor - P"),
      caption = "Selección de variables backward",
      linesep = "")
# Drug + Age + Sex + Ascites +
#                    Hepatomegaly + Edema + Serum_bilirubin +
#                    Serum_cholesterol + Albumin + Urine_copper +
#                    Alkaline_phosphatase + SGOT + Triglicerides +
#                   Platelets + Prothrombin_time + Histologic_stage
```

Una vez en el proceso de depuración, se llegó a que la covariable
"Histologic stage" presentó en uno de sus niveles (pues es de tipo
factor) un valor P asociado de 0.0491 el cuál en este caso y usando una
significancia usual se concluye como polémico. Ante la indecisión frente
a este valor P, se decidió ajustar otro modelo excluyendo dicha
covariable para posteriormente comparar mediante el criterio de
información de Akaike con el modelo que sí incluye la susodicha.
Así entonces, se obtuvo que el modelo que sí incluye el regresor
"Histologic stage" reporta un AIC un tanto menor, por lo cual se puede
decidir en este caso por incluir dicha variable en el modelo final.

Así entonces, el modelo final obtenido después de la selección de
variables dejando únicamente las covariables con un valor-p asociado
menor o igual a una significancia usual, se reporta como sigue: 

```{r}
wei9_res <- summary(wei9)
rownames(wei9_res$table)[1] <- "Intercept" 
kable(wei9_res$table[, c(1:2, 4)], longtable = T, linesep = "",
      booktabs = T, align = "c", digits = 5,
      col.names = c("Coeficiente estimado", "Error estándar",
                    "Valor - P"),
      row.names = T,
      caption = "Parámetros estimados del modelo Weibull")
```

\subsection{Modelo de Cox}

Una vez obtenido el modelo paramétrico considerando una distribución
Weibull para los tiempos de falla, ahora lo que se desea es ajustar un
modelo semiparamétrico en el sentido de no hacer supuestos
distribucionales sobre los tiempos de falla. Para dicha causa es idóneo
el modelo de Cox y así se inicia por realizar el mismo procedimiento
anterior de selección de variables. El resumen de dicha selección se
presenta como sigue

```{r}
cox_full <- coxph(Surv(Time, Status) ~ ., data = pbc)

cox2 <- coxph(formulagen("Ascites"), data = pbc)
cox3 <- coxph(formulagen(c("Ascites", "Alkaline_phosphatase")),
              data = pbc)
cox4 <- coxph(formulagen(c("Ascites", "Alkaline_phosphatase",
                           "Triglicerides")),
              data = pbc)
cox5 <- coxph(formulagen(c("Ascites", "Alkaline_phosphatase",
                           "Triglicerides", "Spiders")),
              data = pbc)
cox6 <- coxph(formulagen(c("Ascites", "Alkaline_phosphatase",
                           "Triglicerides", "Spiders", "Hepatomegaly")),
              data = pbc)
cox7 <- coxph(formulagen(c("Ascites", "Alkaline_phosphatase",
                           "Triglicerides", "Spiders",
                           "Hepatomegaly", "Platelets")),
              data = pbc)
cox8 <- coxph(formulagen(c("Ascites", "Alkaline_phosphatase",
                           "Triglicerides", "Spiders",
                           "Hepatomegaly", "Platelets",
                          "Sex")),
              data = pbc) 
cox9 <- coxph(formulagen(c("Ascites", "Alkaline_phosphatase",
                           "Triglicerides", "Spiders",
                           "Hepatomegaly", "Platelets",
                           "Sex", "Serum_cholesterol")),
              data = pbc) 

covs_out_cox <- c("Ascites", "Alkaline phosphatase", "Triglicerides",
                "Spiders", "Hepatomegaly", "Platelets", "Sex",
                "Serum cholesterol")
pvalues_cox <- c(0.9988, 0.9804, 0.8377, 0.7699,
                 0.7198, 0.5642, 0.2905, 0.1775)
resumen_dep_cox <- data.frame(Iteracion = 1:8,
                          Covariable = covs_out_cox,
                          ValorP = pvalues_cox)
kable(resumen_dep_cox, longtable = T, booktabs = T, align = "c",
      col.names = c("Iteración", "Covariable eliminada", "Valor - P"),
      caption = "Selección de variables backward Cox",
      linesep = "")
```

Del proceso de selección de variables para el modelo de Cox se puede
notar que en este caso también se excluyeron las mismas covariables que
se excluyeron en el proceso de selección para el modelo paramétrico con
respuesta Weibull. Por lo tanto ambos modelos tendrán la misma
estructura en términos de regresores y con esto se reportan los
coeficientes estimados para el modelo semiparamétrico de Cox como sigue:

```{r}
cox9_res <- summary(cox9)
kable(cox9_res$coefficients[, c(1, 3, 5)], longtable = T, linesep = "",
      booktabs = T, align = "c", digits = 5,
      col.names = c("Coeficiente estimado", "Error estándar",
                    "Valor - P"),
      row.names = T,
      caption = "Parámetros estimados del modelo de Cox")
```

\subsection{Comparación de ambos modelos}

Observando los resultados obtenidos para ambos modelos, se puede
apreciar que la estimación de los parámetros asociados a cada covariable
no tienen algún parecido razonable. Esto se explica gracias a que los
parámetros estimados según el modelo Weibull están en la escala del
logaritmo del tiempo de supervivencia y en el modelo semiparamétrico de
Cox se encuentran en la escala del hazard. Recuerde que con la relación
$\dot{\beta_j} = -\frac{\beta_j}{\sigma}$, los parámetros del modelo
Weibull se pueden transformar a la escala del hazard. Dicho esto, la
comparación de los parámetros se hace como sigue:

```{r}
comparison <- data.frame(Weibull = coef(wei9)[-1],
                      Cox = coef(cox9),
                      Weibull_ph = -coef(wei9)[-1]/wei9$scale)
rownames(comparison)[c(4, 6, 8:11)] <- c("SerumBilirubin",
                                         "UrineCopper",
                                         "ProthrombinTime",
                                         "HistologicStage2",
                                         "HistologicStage3",
                                         "HistologicStage4")

kable(comparison, longtable = T, booktabs = T, align = "c",
      col.names = c("Weibull $log(T)$", "Cox PH",
                    "$-\\frac{\\hat{\\beta}}{\\hat{\\sigma}} \\ \\hat{\\sigma} = 0.60578$"),
      escape = F, linesep = "")
```
De esta tabla se puede observar que, en general, los parámetros
estimados para cada modelo en términos del hazard son considerablemente
similares . Esto da cuenta de que el ajuste de ambos modelos es correcto
respectivo a su especificación.

\subsection{Supervivencia respecto a algunos grupos}

Es de interés saber si las covariables sex, ascites y spiders ayudan a
explicar el tiempo de supervivencia de los pacientes que padecen
cirrosis biliar primaria. Para esta causa es útil ajustar un modelo
semiparamétrico de Cox y un modelo paramétrico Weibull en haras de
determinar la significancia de dichos regresores y por ende si su aporte
al tiempo de supervivencia se puede considerar como importante. Los
modelos obtenidos se resumen en las siguientes tablas:

```{r}
# Ajuste modelos
weid <- survreg(Surv(Time, Status) ~ Sex + Ascites + Spiders,
                data = pbc)
coxd <- coxph(Surv(Time, Status) ~ Sex + Ascites + Spiders,
             data = pbc)
# Resumenes
res_weid <- summary(weid)
res_coxd <- summary(coxd)

# Fixing garbage
rownames(res_weid$table)[1] <- c("Intercept")

# Tablas 
kable(res_weid$table[, c(1:2, 4)], longtable = T, align = "c",
      col.names = c("Coeficientes estimados", 
                    "Error estándar", "Valor - P"),
      digits = 5, caption = "Parámetros modelo Weibull", 
      booktabs = T)

kable(res_coxd$coefficients[, c(1, 3, 5)], longtable = T, align = "c",
      col.names = c("Coeficientes estimados",
                    "Error estándar", "Valor - P"),
      digits = 5, caption = "Parámetros modelo de Cox",
      booktabs = T)
```

De los resultados presentados en las dos tablas anteriores se puede
apreciar que, usando un nivel de significancia tradicional de
$\alpha=0.05$ en ambos modelos, las tres covariables implicadas son
significativas y por lo tanto importantes para explicar el tiempo que
sobreviven los pacientes a la cirrosis biliar primaria.

Ahora, es de interés ver el comportamiento de la respuesta (tiempo de
supervivencia) en los diferentes niveles de las covariables 
para cada modelo. Así entonces, se proponen los siguientes gráficos de
supervivencia para cada modelo como se muestra a continuación:

```{r plots-wei, fig.cap="Modelo Weibull"}
malla <- expand.grid(Sex = 0:1, Ascites = 0:1, Spiders = 0:1) %>% 
  mutate(Sex = as.factor(Sex),
         Ascites = as.factor(Ascites),
         Spiders = as.factor(Spiders))
eval_wei <- function(t, sex, ascites, spiders){
  sex <- if_else(sex == 0, 0, 1)
  ascites <- if_else(ascites == 0, 0, 1)
  spiders <- if_else(spiders == 0, 0, 1)
  sigma <- weid$scale
  sistem_aux <- -(weid$coefficients[1] +
                    weid$coefficients[2] * sex +
                    weid$coefficients[3] * ascites +
                    weid$coefficients[4] * spiders)/sigma 
  sistem <- t^(1/sigma) * exp(sistem_aux)
  expr <- exp(-sistem)
  as.numeric(expr)
}
for(i in 1:8){
  times <- 0:4556
  surv_weid <- eval_wei(times, malla[i, 1],
                        malla[i, 2], malla[i, 3])
  comb <- paste0("Sex = ", malla[i, 1],
                 ", Ascites = ", malla[i, 2],
                 ", Spiders = ", malla[i, 3])
  n <- length(times)
  if(i == 1){
      curves_wei <- data.frame(Time = times,
                       Survival = surv_weid,
                       Combinacion = rep(comb, n))

  }
  else{
    aux <- data.frame(Time = times,
                       Survival = surv_weid,
                       Combinacion = rep(comb, n))
    
    curves_wei <- rbind(curves_wei, aux)
  }
}

ggplot(curves_wei, aes(Time, Survival)) +
  geom_line(aes(col = Combinacion)) +
  labs(title = "Supervivencia por grupos", 
       x = "Tiempo", y = "Supervivencia") +
  theme_minimal() +
  theme(plot.title = element_text(hjust = 0.5))
```


```{r plots-cox, fig.cap="Modelo de Cox"}
for(i in 1:8){
  surv_coxd <- survfit(coxd, newdata = malla[i, ])
  comb <- paste0("Sex = ", malla[i, 1],
                 ", Ascites = ", malla[i, 2],
                 ", Spiders = ", malla[i, 3])
  n <- length(surv_coxd$time)
  if(i == 1){
      curves_cox <- data.frame(Time = surv_coxd$time,
                       Survival = surv_coxd$surv,
                       Combinacion = rep(comb, n))

  }
  else{
    aux <- data.frame(Time = surv_coxd$time,
                       Survival = surv_coxd$surv,
                       Combinacion = rep(comb, n))
    
    curves_cox <- rbind(curves_cox, aux)
  }
}

ggplot(curves_cox, aes(Time, Survival)) +
  geom_line(aes(col = Combinacion)) +
  labs(title = "Supervivencia por grupos", 
       x = "Tiempo", y = "Supervivencia") +
  theme_minimal() +
  theme(plot.title = element_text(hjust = 0.5))
```

Note del resultado anterior qué, los pacientes masculinos que presentan
ascitis y arañas son los que menor tiempo sobreviven, puesto que pasados
los 1000 días con la enfermedad, solamente el 6% de los pacientes
observados sobreviven.
Véase además que los pacientes que padecen de ascitis, en general son
los que menor tiempo de supervivencia reportan. Las curvas de
supervivencia donde el nivel de este factor es 1 (presencia de la
condición de ascitis), son las 4 curvas ubicadas en la parte inferior
izquierda del gráfico.
Finalmente, note que las pacientes del sexo femenino que no presentan
alguna de las dos condiciones mencionadas, son las que mayor tiempo
sobreviven a la cirrosis biliar primaria. En particular se aprecia que
en el día 2000 con la enfermedad desde el diagnóstico, más del 75% de
las pacientes siguen con vida. Para el día 4000 con la enfermedad
presente, cerca de la mitad de las pacientes no han experimentado el
evento de interés, lo cuál es un claro contraste con el caso de los
masculinos que sí padecen ambos síntomas.





















