---
header-includes:
- \usepackage{longtable}
- \usepackage[utf8]{inputenc}
- \usepackage[spanish]{babel}\decimalpoint
- \setlength{\parindent}{1.25cm}
- \usepackage{amsmath}
- \usepackage{xcolor}
- \usepackage{cancel}
- \usepackage{array}
- \usepackage{float}
- \usepackage{multirow}
output:
  pdf_document: 
    number_sections: yes
fontsize: 12pt
papersize: letter
geometry: margin = 1in
language: "es"
editor_options: 
  markdown: 
    wrap: 72
---

```{r setup, include=FALSE}
knitr::opts_chunk$set(echo = F, fig.align = "center",
                      fig.height = 3.2, fig.pos = "H")
library(kableExtra)
library(knitr)
library(tidyverse)
library(magrittr)
library(latex2exp)
library(ggfortify)
library(survival)
library(survminer)
library(gridExtra)
```

```{=tex}
\input{titlepage}
\thispagestyle{empty}
\tableofcontents
\newpage
\thispagestyle{empty}
\listoffigures
\newpage
```
```{=tex}
\pagestyle{myheadings}
\setcounter{page}{4}
```

\section{Ejercicio 1}

\subsection{Presentación de los datos y EDAED}

Para este caso, se dispone de una base de datos relacionada a 26 pacientes con cáncer de ovario. Los datos en cuestión presentan la siguiente estructura:

```{r cargando datos punto 1}
ovarian <- survival::ovarian

kable(head(ovarian),
      caption = 'Ovarian Data',
      linesep = "",
      booktab = T, 
      align = 'c',
      escape = F)%>%
  kable_styling(latex_options = "HOLD_position")
```

Donde:

- futime: Tiempo de supervivencia o censura
- fustat: Presencia de censura (0 si el dato corresponde a una censura)
- age: Edad del paciente
- resid.ds: Enfermedad residual presente (1=no, 2=sí)
- rx: Grupo de tratamiento
- ecog.ps: Estado funcional de ECOG (1 es mejor)


Con esto, lo que se desea conseguir es ajustar como mínimo tres modelos paramétricos de la familia AFT para los datos anteriores. 

Así pues, para iniciar con la búsqueda de los modelos paramétricos, es necesario ver el comportamiento de la variable que describe el tiempo de supervivencia o censura, por lo cuál se plantea el siguiente gráfico:

```{r graficando densidad, fig.cap="Densidad de la respuesta"}
ggplot(ovarian, aes(x = futime))+
   geom_density(color="darkblue", fill="lightblue") +
   labs(x = "Tiempo de supervivencia o censura", y="Densidad", 
        title = "Densidad de la respuesta") +
    theme_minimal()+
    theme(plot.title = element_text(hjust = 0.5), 
        axis.title.x = element_text(face="bold",  size = 12),
        axis.title.y = element_text(face="bold",  size = 12),
        legend.title = element_text(face="bold", size = 10))
```

De este último podemos apreciar que, el tiempo de supervivencia o censura puede ser modelado de forma adecuada por una distribución Weibull, una Log-Logística o incluso una distribución Log-Normal gracias a su forma de campana.

Adicionalmente, es pertinente realizar un análisis descriptivo que pueda mostrar o dar una idea inicial del efecto o relación de las covariables con el tiempo de supervivencia o censura. Se plantean los siguientes gráficos:

```{r  graficando descriptivo, fig.cap="Análisis descriptivo"}
p1 <- ggplot(ovarian, aes(age, futime)) + 
  geom_point(color = "red", size = 3) +
  labs(x = "Age", y = "Tiempo", title = "Tiempo vs Age") +
  theme_minimal()+
    theme(plot.title = element_text(hjust = 0.5))


p2 <- ggplot(ovarian, aes(fill = factor(resid.ds), y = futime)) + 
  geom_boxplot() +
  labs(y = "Tiempo", fill = "Resid.ds", title = "Tiempo vs Resid.ds") +
    theme_minimal()+
    theme(plot.title = element_text(hjust = 0.5),
          axis.title.x=element_blank(),
          axis.text.x=element_blank(),
          axis.ticks.x=element_blank())

p3 <- ggplot(ovarian, aes(fill = factor(rx), y = futime)) + 
  geom_boxplot() +
  labs(y = "Tiempo", fill = "Rx", title = "Tiempo vs Rx") +
    theme_minimal()+
    theme(plot.title = element_text(hjust = 0.5),
          axis.title.x=element_blank(),
          axis.text.x=element_blank(),
          axis.ticks.x=element_blank())

p4 <- ggplot(ovarian, aes(fill = factor(ecog.ps), y = futime)) + 
  geom_boxplot() +
  labs(y = "Tiempo", fill = "Ecog.ps", title = "Tiempo vs Ecog.ps") +
    theme_minimal()+
    theme(plot.title = element_text(hjust = 0.5),
          axis.title.x=element_blank(),
          axis.text.x=element_blank(),
          axis.ticks.x=element_blank())

ggpubr::ggarrange(p1,p2,p3,p4)
```

Se observa de estos que, a medida que la edad del paciente aumenta, el tiempo de supervivencia o censura disminuye, esta relación inversa es clara y sugiere un comportamiento destacable entre la respuesta y la covariable en cuestión.

Por otro lado, se puede apreciar que los pacientes que poseen una enfermedad residual, parecen tener un tiempo de supervivencia menor. Sin embargo, hay que destacar que las cajas se traslapan ligeramente, por lo cual, es esperable encontrar que esta covariable puede tener un efecto leve o no significativo en los modelos para explicar el tiempo de supervivencia. 

Finalmente, para las demás covariables se aprecia un traslape total de las cajas en sus diferentes niveles. Esto puede dar cuenta de que dichos predictores serán insignificantes en los modelos que se propongan.

\subsection{Ajuste inicial de modelos}

Dicho lo anterior, se puede partir por plantear modelos donde se especifique que la variable respuesta en cuestión posee cada una de las distribuciones anteriormente mencionadas. Para hacer una selección de variables, se inicia por plantear el modelo con todos los regresores disponibles. El resultado obtenido para cada modelo se muestra a continuación: 

```{r comenzando ajuste}
modwei <- survreg(Surv(futime, fustat)~age+resid.ds+rx+ecog.ps,
        data = ovarian, dist = "weibull")

modloglog <- survreg(Surv(futime, fustat)~age+resid.ds+rx+ecog.ps,
        data = ovarian, dist = "loglogistic")

modlognor <- survreg(Surv(futime, fustat)~age+resid.ds+rx+ecog.ps,
        data = ovarian, dist = "lognormal")

summod <- function(modelo){
  summarymod <- as.data.frame(summary(modelo)$table)
  colnames(summarymod) <- c("Estimación", "Error Estándar", "Z", "Valor P")
  return(summarymod)
}

summodwei <- summod(modwei)
summodloglog <- summod(modloglog)
summodlognor <- summod(modlognor)
```

Para estimar el modelo: 

$$
Log(T) = \beta_0 + \beta_1age+\beta_2resid.ds+\beta_3rx+\beta_4ecog.ps+\sigma\epsilon
$$
$$
T \sim Weibull(\lambda,\beta)
$$
Se obtiene que:

```{r modelo estimado weibull}
kable(summodwei,
      caption = 'Modelo Weibull',
      linesep = "",
      booktab = T, 
      align = 'c',
      escape = F)%>%
  kable_styling(latex_options = "HOLD_position")
```

Comenzando por el resultado obtenido modelando la respuesta bajo una distribución Weibull, se puede apreciar que, según el valor P para cada covariable y usando un nivel de significancia tradicional de $\alpha = 0.05$, el único factor significativo para el modelo es la edad del paciente "age".

\newpage

Seguidamente, para estimar el modelo: 

$$
Log(T) = \beta_0 + \beta_1age+\beta_2resid.ds+\beta_3rx+\beta_4ecog.ps+\sigma\epsilon
$$
$$
T \sim Loglogis(\mu,\sigma)
$$
Se obtiene que:

```{r modelo estimado loglog}
kable(summodloglog,
      caption = 'Modelo Log-Logístico',
      linesep = "",
      booktab = T, 
      align = 'c',
      escape = F)%>%
  kable_styling(latex_options = "HOLD_position")
```

Por otro lado, observando lo conseguido por el modelo Log-Logístico, se puede notar un resultado similar a lo obtenido con el modelo Weibull. Nótese que en este caso, el valor P asociado a la covariable "rx" es polémico dada su cercanía con el nivel de significancia, sin embargo, para evitar conclusiones erróneas, se procederá a eliminar la misma del modelo si es necesario en la depuración posterior.

Por otro lado, para estimar el modelo: 

$$
Log(T) = \beta_0 + \beta_1age+\beta_2resid.ds+\beta_3rx+\beta_4ecog.ps+\sigma\epsilon
$$
$$
T \sim Lognormal(\mu,\sigma^2)
$$
Se obtiene que:

```{r modelo estimado lognor}
kable(summodlognor,
      caption = 'Modelo Log-Normal',
      linesep = "",
      booktab = T, 
      align = 'c',
      escape = F)%>%
  kable_styling(latex_options = "HOLD_position")
```

Finalmente, según el modelo Log-Normal se llega a que de nuevo la covariable que denota la edad de los pacientes es significativa. En este caso "rx" (grupo de tratamiento) se asocia con un valor P un tanto menor al nivel de significancia fijado. Por ello se toma finalmente la decisión de incluirla en el modelo depurado para esta distribución.

\subsection{Modelos depurados}

Con lo anterior, se procede a reajustar los tres modelos excluyendo la covariable asociada al mayor valor P en cada caso. Para esta causa, coincide que la covariable a eliminar en los tres modelo es "ecog.ps" 

```{r depurando modelos}
modwei2 <- survreg(Surv(futime, fustat)~age+resid.ds+rx, data = ovarian, dist = "weibull")

modloglog2 <- survreg(Surv(futime, fustat)~age+resid.ds+rx, data = ovarian, dist = "loglogistic")

modlognor2 <- survreg(Surv(futime, fustat)~age+resid.ds+rx, data = ovarian, dist = "lognormal")

summodwei2 <- summod(modwei2)
summodloglog2 <- summod(modloglog2)
summodlognor2 <- summod(modlognor2)
```

Estimando nuevamente: 

$$
Log(T) = \beta_0 + \beta_1age+\beta_2resid.ds+\beta_3rx+\sigma\epsilon
$$
$$
T \sim Weibull(\lambda,\beta)
$$
Se obtiene que:

```{r modelo estimado weibull2}
kable(summodwei2,
      caption = 'Modelo Weibull',
      booktab = T, 
      align = 'c',
      escape = F)%>%
  kable_styling(latex_options = "HOLD_position")
```

Por otro lado considerando el modelo: 

$$
Log(T) = \beta_0 + \beta_1age+\beta_2resid.ds+\beta_3rx+\sigma\epsilon
$$
$$
T \sim Loglogis(\mu,\sigma)
$$
Se obtiene:

```{r modelo estimado loglog2}
kable(summodloglog2,
      caption = 'Modelo Log-Logístico',
      booktab = T, 
      align = 'c',
      escape = F)%>%
  kable_styling(latex_options = "HOLD_position")
```

\newpage

Finalmente, con el modelo:

$$
Log(T) = \beta_0 + \beta_1age+\beta_2resid.ds+\beta_3rx+\sigma\epsilon
$$
$$
T \sim Lognormal(\mu,\sigma^2)
$$
Se llega a:

```{r modelo estimado lognor2}
kable(summodlognor2,
      caption = 'Modelo Log-Normal',
      booktab = T, 
      align = 'c',
      escape = F)%>%
  kable_styling(latex_options = "HOLD_position")
```

Nótese que en los tres modelos, la siguiente covariable a eliminar es "resid.ds", ya que en todos los casos, el valor P asociado a este regresor es mayor al nivel de significancia usual $\alpha = 0.05$.

Así entonces, se obtienen los siguientes resultados:

```{r depurando modelos2}
modwei3 <- survreg(Surv(futime, fustat)~age+rx, data = ovarian, dist = "weibull")

modloglog3 <- survreg(Surv(futime, fustat)~age+rx, data = ovarian, dist = "loglogistic")

modlognor3 <- survreg(Surv(futime, fustat)~age+rx, data = ovarian, dist = "lognormal")

summodwei3 <- summod(modwei3)
summodloglog3 <- summod(modloglog3)
summodlognor3 <- summod(modlognor3)
```

Para el modelo: 

$$
Log(T) = \beta_0 + \beta_1age+\beta_2rx+\sigma\epsilon
$$
$$
T \sim Weibull(\lambda,\beta)
$$

Se obtiene que:

```{r modelo estimado weibull3}
kable(summodwei3,
      caption = 'Modelo Weibull',
      booktab = T, 
      align = 'c',
      escape = F)%>%
  kable_styling(latex_options = "HOLD_position")
```

\newpage

Por otro lado considerando el modelo: 

$$
Log(T) = \beta_0 + \beta_1age+\beta_2rx+\sigma\epsilon
$$
$$
T \sim Loglogis(\mu,\sigma)
$$

Resulta en:

```{r modelo estimado loglog3}
kable(summodloglog3,
      caption = 'Modelo Log-Logístico',
      booktab = T, 
      align = 'c',
      escape = F)%>%
  kable_styling(latex_options = "HOLD_position")
```

Finalmente, con el modelo:

$$
Log(T) = \beta_0 + \beta_1age+\beta_2rx+\sigma\epsilon
$$
$$
T \sim Lognormal(\mu,\sigma^2)
$$

Se llega a:

```{r modelo estimado lognor3}
kable(summodlognor3,
      caption = 'Modelo Log-Normal',
      booktab = T, 
      align = 'c',
      escape = F)%>%
  kable_styling(latex_options = "HOLD_position")
```

De los resultados anteriores para cada modelo se puede decir que:


- Para el modelo Weibull, la covariable rx se asocia a un valor P mayor a la significancia usada, por lo cual, se procede a sacarla del mismo.
- Para el modelo Log-Logístico, la situación es similar. La variable rx presenta un valor P asociado de 0.073, por lo cual se excluye la misma de este modelo
- Por último, para el modelo Log-Normal, la covariable rx resulta ser significativa por las mismas razones anteriores, por lo cual este será el único modelo de dos covariables que se obtenga

Los modelos finales obtenidos son:

```{r depurando modelos3}
modwei4 <- survreg(Surv(futime, fustat)~age, data = ovarian, dist = "weibull")

modloglog4 <- survreg(Surv(futime, fustat)~age, data = ovarian, dist = "loglogistic")

modlognor4 <- survreg(Surv(futime, fustat)~age+rx, data = ovarian, dist = "lognormal")

summodwei4 <- summod(modwei4)
summodloglog4 <- summod(modloglog4)
summodlognor4 <- summod(modlognor4)
```

Para el modelo: 

$$
Log(T) = \beta_0 + \beta_1age+\sigma\epsilon
$$
$$
T \sim Weibull(\lambda,\beta)
$$

Se obtiene que:

```{r modelo estimado weibull4}
kable(summodwei4,
      caption = 'Modelo Weibull',
      booktab = T, 
      align = 'c',
      escape = F)%>%
  kable_styling(latex_options = "HOLD_position")
```

Por otro lado para el modelo: 

$$
Log(T) = \beta_0 + \beta_1age+\sigma\epsilon
$$
$$
T \sim Loglogis(\mu,\sigma)
$$

Resulta en:

```{r modelo estimado loglog4}
kable(summodloglog4,
      caption = 'Modelo Log-Logístico',
      booktab = T, 
      align = 'c',
      escape = F)%>%
  kable_styling(latex_options = "HOLD_position")
```

Finalmente, con el modelo:

$$
Log(T) = \beta_0 + \beta_1age+\beta_2rx+\sigma\epsilon
$$
$$
T \sim Lognormal(\mu,\sigma^2)
$$

Se llega a:

```{r modelo estimado lognor4}
kable(summodlognor4,
      caption = 'Modelo Log-Normal',
      booktab = T, 
      align = 'c',
      escape = F)%>%
  kable_styling(latex_options = "HOLD_position")
```



\subsection{Evaluación de desempeño}

Una vez depurados, es interesante poner a competir los tres modelos obtenidos para escoger el que mejor desempeño muestre de acuerdo a un critero elegido. En este caso y por simplicidad computacional, la métrica usada para comparar los modelos será el criterio de información de Akaike (AIC), donde el modelo que presente el menor valor será el que mejor desempeño evidencie y así, el elegido para procedimientos o usos posteriores del mismo.

Dicho lo anterior, se presenta el siguiente resultado:

```{r comparando desempeño}
AICs <- data.frame(Modelo = c("Weibull", "Log-Logístico", "Log-Normal"),
                   AIC = c(AIC(modwei4),AIC(modloglog4),AIC(modlognor4)))
kable(AICs,
      caption = 'Resultados de desempeño',
      booktab = T, 
      align = 'c',
      escape = F)%>%
  kable_styling(latex_options = "HOLD_position")
```
Con lo anterior se llega a que el modelo Log-Normal es el que mejor desempeño muestra de acuerdo al AIC.

\subsection{Control de confusión}

Note que el modelo obtenido en el procedimiento anterior involucra dos covariables "age" y "rx" ambas significativas con una significancia usual. Con esto, lo que se desea hacer ahora es realizar un control de confusión con las covariables no incluídas y determinar posibles confusores.

Iniciando por la variable "ecog.ps", se ajusta el modelo conseguido ahora incluyendo dicho regresor y se analiza el cambio porcentual en las estimaciones de los demás parámetros asociados a la componente sistemática. El resultado es como sigue:

```{r analizando confusion}
modlognorconf1 <- survreg(Surv(futime, fustat)~age+rx+ecog.ps, 
                          data = ovarian, dist = "lognormal")

perchange <- function(coefsin, coefcon){
  return(paste(round(abs((coefsin-coefcon)/coefcon)*100,2), " \\%", sep = ""))
}
conf1 <- data.frame(sinecog = modlognor4$coefficients[2:3],
                    conecog = modlognorconf1$coefficients[2:3],
                    cambio = perchange(modlognor4$coefficients[2:3],
                                       modlognorconf1$coefficients[2:3]))
colnames <- c("Parámetro estimado sin ecog.ps",
               "Parámetro estimado con ecog.ps",
               "Cambio Porcentual")

kable(conf1,
      caption = 'Control de confusión con ecog.ps',
      col.names = colnames,
      booktab = T, 
      align = 'c',
      escape = F)%>%
  kable_styling(latex_options = "HOLD_position")
```

Note que el cambio porcentual en las estimaciones de ambos parámetros asociados a las covariables "age" y "rx" después de incluír "ecog.ps" no es mayor al 10%, por lo tanto se concluye que "ecog.ps" no es una variable de confusión. 

Se considera ahora el regresor "resid.ds" para evaluar una posible confusión. Siguiendo el mismo procedimiento anterior se obtiene lo siguiente:

```{r analizando confusion 2}
modlognorconf2 <- survreg(Surv(futime, fustat)~age+rx+resid.ds, 
                          data = ovarian, dist = "lognormal")

conf2 <- data.frame(sinecog = modlognor4$coefficients[2:3],
                    conecog = modlognorconf2$coefficients[2:3],
                    cambio = perchange(modlognor4$coefficients[2:3],
                                       modlognorconf2$coefficients[2:3]))
colnames <- c("Parámetro estimado sin resid.ds",
               "Parámetro estimado con resid.ds",
               "Cambio Porcentual")

kable(conf2,
      caption = 'Control de confusión con resid.ds',
      col.names = colnames,
      booktab = T, 
      align = 'c',
      escape = F)%>%
  kable_styling(latex_options = "HOLD_position")
```

Del resultado conseguido se concluye que, dado que el cambio porcentual en las estimaciones de los parámetros asociados a las covariables "age" y "rx" es en ambos casos mayor al 10%, el regresor "resid.ds" que se relaciona con la presencia de una enfermedad residual en el paciente, debe ser incluído en el modelo. Nótese que en el análisis descriptivo esta covariable fué candidata a una covariable significativa para explicar el tiempo de supervivencia de los pacientes, sin embargo en la depuración fué descartada del modelo. Ahora, en el control de confusión reingresa al mismo y se concluye como importante para explicar la respuesta.

Finalmente, se desea analizar si la inclusión de alguna interacción entre las covariables presentes en el modelo es estadísticamente significativa. En esta causa se considerarán las interacciones $age*rx$, $rx*resid.ds$ y $age*resid.ds$ incluyéndolas marginalmente en el modelo y evaluando su valor P. El resultado que se obtiene es:

```{r analizando interacción}
modlognorint1 <- survreg(Surv(futime, fustat)~age+rx+resid.ds+age:rx, 
                          data = ovarian, dist = "lognormal")
modlognorint2 <- survreg(Surv(futime, fustat)~age+rx+resid.ds+rx:resid.ds, 
                          data = ovarian, dist = "lognormal")
modlognorint3 <- survreg(Surv(futime, fustat)~age+rx+resid.ds+age:resid.ds, 
                          data = ovarian, dist = "lognormal")

pint1 <- round(summary(modlognorint1)$table[5,4],4)
pint2 <- round(summary(modlognorint2)$table[5,4],4)
pint3 <- round(summary(modlognorint3)$table[5,4],4)

ints <- data.frame(Interacción = c("age*rx","rx*resid.ds","age*resid.ds"),
                   "ValorP"= c(pint1,pint2,pint3))
kable(ints,
      caption = 'Inclusión de interacciones',
      booktab = T, 
      align = 'c',
      escape = F)%>%
  kable_styling(latex_options = "HOLD_position")
```

Y así, dado que el valor P asociado a cada interacción es en cada caso mayor a una significancia tradicional, se considera que es innecesario añadir cualquier interacción de las variables presentes en el modelo. Con esto, el modelo final obtenido para los datos de cáncer de ovario es el siguiente:

$$
\widehat{Log(T)} = 10.31 - 0.07age + 0.60rx - 0.53resid.ds
$$
$$
T \sim Lognormal(\mu,\sigma^2)
$$

<!-- Juanjo -->

\section{Ejercicio 2}

Los siguientes datos se refieren a dos grupos de mujeres con cáncer de
ovario. En total hay 34 mujeres. Cada número representa el tiempo de
progreso de la enfermedad en días. La estructura de la base de datos se
muestra a continuación:

```{r Datos-Ej3}
time <- c(28, 89, 175, 195, 309, 377, 393, 421,
          447, 462, 709, 744, 770, 1106, 1206, # Fin grupo 1
          34, 88, 137, 199, 280, 291, 299, 300, 309,
          351, 358, 369, 369, 370, 375, 382, 429, 451, 1119)
status <- c(rep(1, 5), rep(0, 4), 1, rep(0, 5), # Fin grupo 1
            rep(1, 6), 0, 0, 1,
            rep(1, 7), 0, 1, 0)
group <- c(rep(1, 15), rep(2, 19))
datos3 <- data.frame(Tiempo = time, 
                     Estado = status, 
                     Grupo = factor(group))
set.seed(7)
idx <- sample(1:dim(datos3)[1], 5)
kable(datos3[idx, ], longtable = T, align = "c",
      booktabs = T, row.names = F, 
      caption = "Datos sobre cancer de ovario")
```

En este problema el grupo 1 representa pacientes con tumor de bajo grado
mientras que el grupo 2 corresponde a tumor de alto grado.

\subsection{Funciones hazard por grupos}

Previamente se han obtenido estimaciones de la función hazard gracias,
por ejemplo, al método de estimación de Nelson - Aalen, en esta
situación se estimará por medio del modelo de regresión Weibull en
forma de riesgos proporcionales

$$
log(h(t)) = -log(\sigma) + \alpha log(t) + \dot{\beta}_0 + \sum_{j=1}^k \dot{\beta}_j x_j
$$
donde $\dot{\beta_j} = -\frac{\beta_j}{\sigma}$ y $\alpha = \frac{1}{\sigma} - 1$.

Cabe aclarar que la librería `survival` del lenguaje de programación R
ajusta el modelo 

$$
log(T) = \beta_0 + \sum_{j = 1}^k \beta_j x_j + \sigma \varepsilon \hspace{.2in} \varepsilon \sim{DVEG} \ \text{ con } \ \sigma \neq 1 
$$
por lo tanto, si se quiere llegar al modelo de riesgos proporcionales
deben usarse las relaciones mostradas previamente para llegar a dicha
expresión y posteriormente usarlo para obtener curvas estimadas del
hazard en función de los grupos. Para simplificar la notación, la
covariable $X_1$ representará los grupos.

Para ajustar el modelo en R se usan las funciones `Surv()` y `survreg()`
del paquete `survival` de la siguiente manera:

* Se usa la función `Surv()` para crear un objeto de la clase **surv** 
el cual posteriormente será usado como variable respuesta. La primera
entrada de la función es el tiempo de falla y la segunda el estado de
censura. `Surv(Tiempo, Estado)`
* Luego de crear el objeto **surv** se usa la función `survreg()` para
ajustar el modelo Weibull. El primer argumento es un objeto de la clase
**formula** y los múltiples argumentos posteriores son usados para
especificar otro tipo información de interés al momento de realizar el
ajuste como lo puede ser la distribución de probabilidad a usar la cual
en este caso es Weibull.
`survreg(Surv(Tiempo, Estado) ~ Grupo, dist = "weibull", data = datos3)`.

```{r Modelo-Weibull}
mod_wei <- survreg(Surv(Tiempo, Estado) ~ Grupo,
                   dist = "weibull", data = datos3)
```

Luego de ajustar el modelo Weibull en R, se obtienen las siguientes
estimaciones para los parámetros del modelo:

\begin{table}[H]
\centering
\caption{Estimación de coeficientes}
\label{}
\begin{tabular}{|c|c|}
\hline
Parámetro  & Estimación \\ \hline
$\beta_0$ & 7.008      \\ \hline
$\beta_1$ & -0.941     \\ \hline
$\sigma$     & 0.823      \\ \hline
\end{tabular}
\end{table}

Por lo que el modelo queda especificado como:

$$
\widehat{log(T)} = 7.008 - 0.941 \times x_1 \\
$$

$$
x_1 = \begin{cases}
1 \ \text{ si se está en el grupo 2} \\
0 \ \text{ si se está en el grupo 1} 
\end{cases}
$$

Una vez ajustado el modelo se obtienen estimaciones para los parámetros
$\beta_0$, $\beta_1$ y $\sigma$ por lo que se puede usar la relación
$\dot{\beta_j} = -\frac{\beta_j}{\sigma}$ para llegar a una estimación
del modelo en forma de riesgos proporcionales

```{r coefs-points}
sigma <- mod_wei$scale
beta_point <- -coef(mod_wei)/sigma
```

\begin{table}[H]
\centering
\caption{Coeficientes de $log(h(t))$}
\label{}
\begin{tabular}{|c|c|}
\hline
Parámetro  & Estimación \\ \hline
$\dot{\beta}_0$ & -8.5173      \\ \hline
$\dot{\beta}_1$ & 1.1443    \\ \hline
\end{tabular}
\end{table}

$$
\begin{aligned}
\widehat{log(h(t))} &= -log(0.823) +\left(\frac{1}{0.823}-1\right) log(t) -8.5173 + 1.1443 \times x_1 \\
&= 0.195 + 0.2154 \times log(t) -8.5173 + 1.1443 \times x_1
\end{aligned}
$$

Esta última expresión solo depende del tiempo y el grupo por lo que para
obtener gráficas estimadas para los hazard de cada grupo basta con
fijarlos en $x_1$, evaluar diferentes valores de $t$ y despejar $h(t)$
tomando exponencial en ambos lados de la igualdad.

```{r mod-riesgos-prop, fig.cap="Funciones hazard via Weibull de riesgos proporcionales"}
ht <- function(x1, t){
  x1 <- if_else(x1 == 2, 1, 0)
  log_ht <- -log(sigma) + (1/sigma - 1)*log(t) +
    beta_point[1] + beta_point[2] * x1
  ht <- exp(log_ht)
  return(ht)
}

t <- 1:max(datos3$Tiempo)
rejilla <- data.frame(Tiempo = rep(t, 2),
                      Ht = c(ht(1, t), ht(2, t)),
                      Grupo = c(rep(1, length(t)), rep(2, length(t))))

ggplot(rejilla, aes(Tiempo, Ht)) +
  geom_line(aes(col = as.factor(Grupo))) +
  labs(title = "Funciones hazard por grupo",
       y = "h(t)", col = "Grupo") +
  theme_minimal() +
  theme(plot.title = element_text(hjust = 0.5))
```

* Para $\sigma \in (0.5, 1)$ se tiene que la función hazard es creciente
a una tasa decreciente lo cual es coherente a lo visto en el gráfico
anterior.
* Se puede apreciar que el riesgo instantáneo de falla para el grupo 1
(tumor de bajo grado) es mucho menor que para el grupo 2 (tumor de alto
grado) lo cual se espera para pacientes con este tipo de enfermedad.
* Teniendo en cuenta que el hazard es creciente en ambos grupos, se puede
pensar que las pacientes no están recibiendo ningún tratamiento o que el
tratamiento al cual están siendo sometidas no es efectivo para combatir
los tumores puesto que el riesgo instantáneo de falla es cada vez mayor 
a medida que el tiempo aumenta.

\newpage

\subsection{Supervivencia en función de los grupos}

Se quiere probar la hipótesis 

$$
\begin{cases}
H_0: \forall_t \hspace{.1in} S_1(t) = S_2(t) \\
H_1: \exists_t \hspace{.1in} S_1(t) \neq S_2(t)
\end{cases}
$$

Para probar esta hipótesis, su usara el estadístico de Wald en el 
modelo de regresión Weibull para el tiempo de supervivencia

$$
W = \left[\frac{\hat{\beta}_1}{\widehat{s.e}(\hat{\beta}_1)}\right]^2 \sim \chi_{(1)}^2
$$

Cuyo conjunto de hipótesis es 

$$
\begin{cases}
H_0: \beta_1 = 0 \\
H_1: \beta_1 \neq 0
\end{cases}
$$

Teniendo en cuenta que la covariable $X_1$ se refiere al efecto del 
grupo en el modelo, si el efecto de esta covariable es nula se podría
concluir que no hay diferencia en las funciones de supervivencia 
mientras que si el efecto de la covariable es no nula se concluye que
existen diferencias en las funciones de supervivencia por grupo.

El error estandar estimado asociado a $\hat{\beta}_1$ es
$\widehat{s.e}(\hat{\beta}_1) = 0.407$ por lo que 

$$
W = \left[\frac{-0.941}{0.407}\right]^2 = 5.3361
$$

Luego se calcula el valor - p como
$\mathbb{P}\left(\chi_{(1)}^2 > 5.3361\right) = 0.021$, por lo tanto a
un nivel de significancia de 0.05 se rechaza $H_0$ y se concluye que el
coeficiente de regresión asociado a $\beta_1$ es un cantidad no nula y
por lo tanto $S_1(t) \neq S_2(t)$ para algún t.

Esta conclusión es muy plausible puesto que en la figura 3 se pudo
apreciar una gran diferencia entre las funciones hazard de ambos grupos,
además en la realidad se espera que un tumor de alto grado sea más
dañino que uno de bajo grado. A continuación se muestran estimaciones de
las funciones de supervivencia usando Kapplan - Meier como mera
ilustración de las diferencias existentes en la supervivencia de los dos
grupos

```{r KM-ej2, fig.cap="Supervivencia por grupo usando Kapplan - Meier"}
KM_fit <- survfit(Surv(Tiempo, Estado) ~ Grupo, data = datos3)

KM_survs <- data.frame(prob = c(KM_fit$surv[1:15], KM_fit$surv[16:33]),
                       t = c(KM_fit$time[1:15], KM_fit$time[16:33]),
                       Grupo = c(rep(1, 15), rep(2, 18)))

ggplot(KM_survs, aes(t, prob)) +
  geom_step(aes(col = as.factor(Grupo)), size = 1.5) +
  labs(title = "Supervivencia por grupos", col = "Grupo",
       x = "Tiempo (días)", y = "Probabilidad de supervivencia") +
  theme_minimal() +
  theme(plot.title = element_text(hjust = 0.5))
```

Gráficamente se aprecia una diferencia clara en las curvas de
supervivencia entre ambos grupos; aunque en los primeros días la
probabilidad de supervivencia es relativamente parecida, aproximadamente
en el día 375 se observa un gran decaimiento en la función de
supervivencia asociada al grupo 2 (tumor de alto grado), además mientras
la probabilidad de supervivencia del grupo 2 es cada vez más cercana a
cero, la del grupo 1 (tumor de bajo grado) se mantiene por encima de 0.5.

Para finalizar se destaca que mientras el log - rank test solo puede
detectar diferencias entre las funciones de supervivencia, el modelo de
regresión permite medir el efecto puro de dicha covariable sobre el
tiempo de supervivencia además de la posibilidad de considerar otras
covariables que puedan ayudar a explicar el fenómeno en cuestión.

\newpage

<!-- Santiago -->

\section{Ejercicio 3}

Sean $Y_1$ y $Y_2$ dos variables aleatorias tales que:

$Y_1 :$ **Tiempo de supervivencia con enfermedad del corazón** 

$Y_2 :$ **Tiempo de supervivencia con enfermedad del riñon** 


Supongamos que $Y_1 \sim f_1(t_1 | \lambda_1)$ y $Y_2 \sim f_2(t_2 | \lambda_2)$ 
con $Y_1$ y $Y_2$ independientes con $T = min(Y_1, Y_2)$


Como $Y_1 > 0$ y $Y_2 > 0 \Rightarrow T > 0$ 

\begin{equation*}
\begin{split}
P(T \leq t) &= 1 - P(T > t) \\
&= 1 - P(t_{min=(y_i)} > t) \\
&= 1 - P(Y_1 > t \land Y_2 > t)\\
&= 1 - [P(Y_1 > t) * P(Y_2 > t)] \\
&= 1 - [e^{-t\lambda_1} * e^{-t\lambda_2}] \\
&= 1 - e ^{-t(\lambda_1 + \lambda_2)} = 1-S_T(t) 
\end{split}
\end{equation*}

Derivando llegamos a la fdp:

\begin{equation*}
\begin{split}
\frac{d[1-S_T(t)]}{dt} &= (\lambda_1 + \lambda_2)  e ^{-t(\lambda_1 + \lambda_2)} \\
f_T(t) &= (\lambda_1 + \lambda_2)  e ^{-t(\lambda_1 + \lambda_2)} 
\end{split}
\end{equation*}

Luego $T \sim exp(\lambda_1 + \lambda_2)$

Con su respectivo Hazard:

\begin{equation*}
\begin{split}
h_T(t) = \frac{f_T(t)}{S_T(t)} = \frac{(\lambda_1 + \lambda_2)e^{-t(\lambda_1 + \lambda_2)}}{e^{-t(\lambda_1 + \lambda_2)}} &= \lambda_1 + \lambda_2
\end{split}
\end{equation*}


¿Cuál de las dos enfermedades causarán primero
la muerte a un paciente?

Observando la estrecha relación del hazard con la función de supervenía se cumple que:  


\begin{equation*}
\begin{split}
S_T(t_i) < S_T(t_j) \Rightarrow h_T(t_i) > h_T(t_j) \\
S_T(t_i) > S_T(t_j) \Rightarrow h_T(t_i) < h_T(t_j)\\
_{i = 1,j = 2}\\
\end{split}
\end{equation*}



Luego la enfermedad que causara primero la muerte de un paciente es la enfermada con menor probabilidad de supervivencia o en otras palabras la enfermedad con mayor riesgo.

¿Qué se puede decir del hazard de T?

Como era de esperarse y debido a la propiedad de perdida de memoria de la distribución exponencial, se observa un hazard constante $(\lambda_1 + \lambda_2)$ el cual nos indica que se tiene igual riesgo de fallar en cualquier momento del tiempo y este queda totalmente determinado por la enfermedad con menor supervivencia y de esta manera aumentando el riesgo $\lambda_t$ veces con $_{t = min(Y_1, Y_2)}$.

<!-- Simon -->

\
\

Para tener en cuenta en los ejercicios 4 y 5:

Sean $X$ e $Y$ variables aleatorias tales que $X \sim N(\mu, \sigma^2)$ y $Y \sim Lognormal(\mu, \sigma^2)$, luego se tiene que:

\begin{equation*}
\begin{split}
f_X(x) & = \frac{1}{\sqrt{2\pi}\sigma}e^{-\frac{(x-\mu)^2}{2\sigma^2}},\ x \in \mathbb{R} \\
f_Y(y) & = \frac{1}{\sqrt{2\pi}\sigma y}e^{-\frac{(log(y)-\mu)^2}{2\sigma^2}},\ y>0
\end{split}
\end{equation*}

\section{Ejercicio 4}

Sea $Y = log(T) \sim N(\mu, \sigma^2)$, veamos que $T \sim Lognormal(\mu, \sigma^2)$:

Por el teorema de cambio de variable se sabe que si $Y=g(x)$ con $X$ e $Y$ continuas, se sigue que:

$$
f_Y(y) = f_T(g^-1(y))\left|\frac{dy^-1}{dy}\right|
$$
Luego:

\begin{equation*}
\begin{split}
f_T(t) & = f_Y(log(T))\left|\frac{dlog(t)}{dt}\right|, \ t>0 \\
       & = \frac{1}{\sqrt{2\pi}\sigma}e^{-\frac{(log(t)-\mu)^2}{2\sigma^2}}\left|\frac{1}{t}\right| \ t>0 \\
       & = \frac{1}{\sqrt{2\pi}\sigma t}e^{-\frac{(log(t)-\mu)^2}{2\sigma^2}},\ t>0
\end{split}
\end{equation*}

Lo que implica que $T \sim Lognormal(\mu, \sigma^2)$.

Por lo tanto si $log(T) \sim N(\mu, \sigma^2)$ $\Rightarrow$ $T \sim Lognormal(\mu, \sigma^2)$

\section{Ejercicio 5}

Sea $T$ una variable aleatoria continua. Veamos que si $T \sim Lognormal(\mu, \sigma^2)$ $\Rightarrow$ $log(T) \sim N(\mu, \sigma^2)$:

Nuevamente, sea $Y=log(T)$, así $T=e^Y$.

\begin{equation*}
\begin{split}
f_Y(y) & = f_T(e^y)\left|\frac{d}{dy}e^y\right|,\ y \in \mathbb{R} \\
       & = \frac{1}{\sqrt{2\pi}\sigma e^y}e^{-\frac{(log(e^y)-\mu)^2}{2\sigma^2}}|e^y|,\ y \in \mathbb{R} \\
       & = \frac{1}{\sqrt{2\pi}\sigma}e^{-\frac{(y-\mu)^2}{2\sigma^2}},\ y \in \mathbb{R}
\end{split}
\end{equation*}

Lo que implica que $Y = log(T) \sim N(\mu, \sigma^2)$.

Por lo tanto si $T \sim Lognormal(\mu, \sigma^2)$ $\Rightarrow$ $log(T) \sim N(\mu, \sigma^2)$.

Visto eso, se puede afirmar:

Sea T una variable aleatoria continua, luego $T \sim Lognormal(\mu, \sigma^2)$ $\iff$ $log(T) \sim N(\mu, \sigma^2)$

\
\

Para tener en cuenta en los ejercicios 6 y 7:

Sean $X$ e $Y$ variables aleatorias continuas tales que $X \sim Logis(\mu, \sigma)$ y $Y \sim Loglogis(\mu, \sigma)$. Luego:

\begin{equation*}
\begin{split}
f_X(x) & = \frac{e^{\frac{-(x-\mu)}{\sigma}}}{\sigma\left(1+e^{\frac{-(x-\mu)}{\sigma}}\right)^2} = \frac{1}{\sigma}\frac{1}{\left(e^{\frac{(x-\mu)}{2\sigma}}+e^{\frac{-(x-\mu)}{2\sigma}}\right)^2}, \ x \in \mathbb{R} \\
f_Y(y)  & =  \frac{y^{\frac{1}{\sigma}-1}}{\sigma}\frac{1}{(e^{\mu/2\sigma}+y^{1/\sigma}e^{-\mu/2\sigma})^2}, \ y>0
\end{split}
\end{equation*}

\newpage

\section{Ejercicio 6}

Sea $T$ una variable aleatoria tal que $T \sim Loglogis(\mu, \sigma)$. Veamos que $Y = log(T) \sim Logis(\mu, \sigma)$.

Se tiene que:

\begin{equation*}
\begin{split}
f_Y(y) & = f_T(e^y)\left|\frac{d}{dy}e^y\right|,\ y \in \mathbb{R} \\
       & = \frac{e^{\frac{y}{\sigma}-y}}{\sigma}\frac{1}{\left(e^{\frac{\mu}{2\sigma}}+e^{\frac{y}{\sigma}}e^{-\frac{\mu}{2\sigma}}\right)^2}|e^y|,\ y \in \mathbb{R} \\
       & = \frac{1}{\sigma}\frac{1}{[e^{-\frac{y}{2\sigma}}\left(e^{\frac{\mu}{2\sigma}}+e^{\frac{y}{\sigma}}e^{-\frac{\mu}{2\sigma}}\right)]^2},\ y \in \mathbb{R} \\
       & = \frac{1}{\sigma}\frac{1}{\left(e^{\frac{\mu-y}{2\sigma}}+e^{\frac{y-\mu}{2\sigma}}\right)^2},\ y \in \mathbb{R} \\
       & = \frac{1}{\sigma}\frac{1}{\left(e^{\frac{y-\mu}{2\sigma}}+e^{-\frac{y-\mu}{2\sigma}}\right)^2},\ y \in \mathbb{R}
\end{split}
\end{equation*}

Por lo que $Y \sim Logis(\mu,\sigma)$.

Por lo tanto si $T$ es una variable aleatoria continua tal que $T \sim Loglogis(\mu,\sigma)$ $\Rightarrow$ $log(T) \sim Logis(\mu,\sigma)$.

\section{Ejercicio 7}

Sea $T$ una variable aleatoria continua tal que $Y=log(T) \sim Logis(\mu,\sigma)$, veamos que $T \sim Loglogis(\mu,\sigma)$.

En efecto, pues

\begin{equation*}
\begin{split}
f_T(t) &= f_Y(log(t))\left|\frac{d}{dt}log(t)\right|, \ t>0 \\
       &= \frac{1}{\sigma}\frac{1}{\left(e^{(log(t)-\mu)/2\sigma}+e^{-(log(t)-\mu)/2\sigma}\right)^2}\left|\frac{1}{t}\right|, \ t>0 \\
       &= \frac{1}{\sigma}\frac{1}{\left(t^{1/2\sigma}e^{-\mu/2\sigma}+t^{-1/2\sigma}e^{\mu/2\sigma}\right)^2}\frac{1}{t}, \ t>0 \\
       &= \frac{t^{-1}}{\sigma}\frac{1}{\left[t^{-1/2\sigma}\left(t^{1/\sigma}e^{-\mu/2\sigma}+e^{\mu/2\sigma}\right)\right]^2}, \ t>0 \\
       & = \frac{t^{\frac{1}{\sigma}-1}}{\sigma}\frac{1}{(e^{\mu/2\sigma}+t^{1/\sigma}e^{-\mu/2\sigma})^2}, \ t>0
\end{split}
\end{equation*}


De allí que $t \sim Loglogis(\mu,\sigma)$.

Por lo tanto si T una variable aleatoria continua tal que $log(T) \sim Logis(\mu,\sigma)$ $\Rightarrow$ $T \sim Loglogis(\mu,\sigma)$.

Finalmente se puede obtener una conclusión similar:

Sea $T$ una variable aleatoria continua, luego $T \sim Loglogis(\mu,\sigma)$ $\iff$ $log(T) \sim Logis(\mu,\sigma)$.

