---
header-includes:
- \usepackage{longtable}
- \usepackage[utf8]{inputenc}
- \usepackage[spanish]{babel}\decimalpoint
- \setlength{\parindent}{1.25cm}
- \usepackage{amsmath}
- \usepackage{xcolor}
- \usepackage{cancel}
- \usepackage{array}
- \usepackage{float}
- \usepackage{multirow}
output:
  pdf_document: 
    number_sections: yes
fontsize: 12pt
papersize: letter
geometry: margin = 1in
language: "es"
editor_options: 
  markdown: 
    wrap: 72
---

```{r setup, include=FALSE}
knitr::opts_chunk$set(echo = F, fig.align = "center",
                      fig.height = 3.2, fig.pos = "H")
library(kableExtra)
library(knitr)
library(tidyverse)
library(magrittr)
library(latex2exp)
library(ggfortify)
library(survival)
library(survminer)
library(gridExtra)
```

```{=tex}
\input{titlepage}
\thispagestyle{empty}
\tableofcontents
\newpage
\thispagestyle{empty}
\listoffigures
\newpage
```
```{=tex}
\pagestyle{myheadings}
\setcounter{page}{4}
```
<!-- Gaviria -->

\section{Ejercicio 1}

<!-- Juanjo -->

\section{Ejercicio 2}

Los siguientes datos se refieren a dos grupos de mujeres con cáncer de
ovario. En total hay 34 mujeres. Cada número representa el tiempo de
progreso de la enfermedad en días. El símbolo + representa un dato
censurado. La estructura de la base de datos se muestra a continuación:

```{r Datos-Ej3}
time <- c(28, 89, 175, 195, 309, 377, 393, 421,
          447, 462, 709, 744, 770, 1106, 1206, # Fin grupo 1
          34, 88, 137, 199, 280, 291, 299, 300, 309,
          351, 358, 369, 369, 370, 375, 382, 429, 451, 1119)
status <- c(rep(1, 5), rep(0, 4), 1, rep(0, 5), # Fin grupo 1
            rep(1, 6), 0, 0, 1,
            rep(1, 7), 0, 1, 0)
group <- c(rep(1, 15), rep(2, 19))
datos3 <- data.frame(Tiempo = time, 
                     Estado = status, 
                     Grupo = factor(group))
set.seed(7)
idx <- sample(1:dim(datos3)[1], 5)
kable(datos3[idx, ], longtable = T, align = "c",
      booktabs = T, row.names = F)
```

En este problema el grupo 1 representa pacientes con tumor de bajo grado mientras que el grupo 2 corresponde a tumor de alto grado.

\subsection{Literal a}

Previamente se han obtenido estimaciones de funciones hazard gracias a
métodos de estimación como el de Nelson - Aalen o Kaplan - Meier gracias
a la relación $\hat{H}{(t)} \approx e^{-\hat{H}_{NA}(t)}$, en esta
situación se estimará por medio del modelo de regresión Weibull

$$
log(h(t)) = -log(\sigma) + \alpha log(t) + \dot{\beta}_0 + \sum_{i=1}^k \dot{\beta}_k x_k
$$
donde $\dot{\beta_j} = -\frac{\beta_j}{\sigma}$ y $\alpha = \frac{1}{\sigma} - 1$

```{r Modelo-Weibull}
mod_wei <- survreg(Surv(Tiempo, Estado) ~ Grupo,
                   dist = "weibull", data = datos3)
```


\subsection{Literal b}

<!-- Santiago -->

\section{Ejercicio 3}

<!-- Simon -->

\section{Ejercicio 4}

\section{Ejercicio 5}

\section{Ejercicio 6}

\section{Ejercicio 7}
